臺灣高等法院交通事件裁定　　　　　　 96年度交抗字第294號
抗　告　人
即受處分人　甲○○
上列抗告人因違反道路交通管理處罰條例案件，不服臺灣板橋地
方法院，中華民國96年3月30日所為裁定（96年度交聲更二字第1
1號），提起抗告，本院裁定如下：
    主  文
抗告駁回。
    理  由
一、原處分意旨以：異議人即受處分人甲○○於民國94年 5月28
    日15時15分許，騎乘車牌號碼AUI-759號重型機車，行至臺7
    線69公里 200公尺處之際，因行經彎道不減速慢行，與迎面
    而來由蔡乾堆所駕駛之車牌號碼V3─8358號自用小客車發生
    車禍事故，嗣經原舉發機關宜蘭縣警察局三星分局明池派出
    所警員舉發，再移送原處分機關即交通部公路總局臺北區監
    理所板橋監理站，依道路交通管理處罰條例第44條第1項第3
    款規定，裁處罰鍰新臺幣（下同）600元，罰鍰限於95年5月
    13 日前繳納，如逾期不繳納，自95年5月14日起易處吊扣駕
    駛執照1個月，並限於95年5月28日前繳送，如又逾期未繳送
    ，自95年 5月29日起易處吊銷，並逕行註銷駕駛執照，駕駛
    執照吊（註）銷後，自95年5月29日起1年內不得重新考領駕
    駛執照云云。
二、異議意旨以：異議人即受處分人甲○○於94年5月28日下午3
    時15分許，駕駛車號AUI─759號普通重型機車，行駛於省道
    臺七線69公里 200公尺處發生交通事故，經宜蘭縣警察局援
    引僅提供囑託之司（軍）法機關作為偵查、審理參考之鑑定
    意見書，舉發異議人違反道路交通管理處罰條例第44條第 1
    項第3款之規定，致遭裁處600元之罰鍰。查本件交通事故，
    因處理警員違背法定程序製作道路交通事故現場圖（先讓異
    議人於現場圖上簽名，事後再加註肇事經過摘要），違背常
    理與不實之肇事經過摘要敘述（從肇事雙方車損研判，異議
    人於此交通事故係遭撞之受害者，在所騎乘之機車前輪未發
    生碰撞車損情況下，以「雙方均剎車不止」敘述顯係有誤）
    ，致使臺灣省基宜區車輛行車事故鑑定委員會做出不利於異
    議人之錯誤鑑定意見，而該鑑定委員會未查異議人於此車禍
    被撞之事實，亦未證明異議人有舉發之違規事實，且若異議
    人未減速慢行，所騎乘之機車應在對方汽車左方而非倒於前
    方，又於肇事者不願和解下，本案已由臺灣宜蘭地方法院檢
    察署檢察官以94年度偵字第3125號提起公訴，同時交通事故
    之肇事責任，因雙方均表示異議，已由原囑託機關函請臺灣
    省車輛行車事故鑑定覆議委員會為覆議，於覆議結論作成前
    ，自不宜對異議人為裁罰，爰依法聲明異議云云。
三、原裁定以：按汽車（包括機器腳踏車）駕駛人，駕駛汽車行
    經彎道，不減速慢行者，處600元以上1,800元以下罰鍰，修
    正前道路交通管理處罰條例第44條第 3款定有明文。次按94
    年2月5日制定公佈、95年2月5日起施行之行政罰法，其第 5
    條規定：「行為後法律或自治條例有變更者，適用行政機關
    最初裁處時之法律或自治條例。但裁處前之法律或自治條例
    有利於受處罰者，適用最有利於受處罰者之規定」，此項規
    定於屬行政罰性質之違反道路交通管理處罰條例裁罰事件，
    自亦有其適用；本件異議人違規行為所涉及之道路交通管理
    處罰條例第44條，固於94年12月28日經修正公布，並於95年
    7月1日起施行，惟本件異議人之違規行為，係發生於94年 5
    月28日，而原處分機關最初為裁決之時間，則係95年 4月13
    日，兩者均係於前揭道路交通管理處罰條例第44條規定修正
    施行前，亦即本件自異議人行為後，迄原處分機關為裁決前
    ，並無法律變更之情形，不生比較新舊法之問題，本件自應
    適用原處分機關裁決時即修正前道路交通管理處罰條例第44
    條之規定，合先敘明。經查：
（一）本件異議人即受處分人甲○○於94年 5月28日下午騎乘車
      牌號碼AUI─759號重型機車，沿臺七線由桃園往宜蘭方向
      行駛，於同日下午3時15分許，行經臺七線69公里200公尺
      處之彎道路段時，因行經彎道不減速慢行，而與迎面而來
      由蔡乾堆所駕駛之車牌號碼V3─8358號自用小客車發生撞
      擊，經原舉發機關警員（兼所長）陳文良以異議人行經彎
      道不減速慢行為由，掣單舉發一節，有宜蘭縣警察局宜警
      交字第 Q00000000號舉發違反道路交通管理事件通知單影
      本 1紙附卷可稽，又異議人因本件車禍事故受有傷害，並
      對蔡乾堆提出過失傷害之告訴（蔡乾堆及其車內乘客均未
      受傷），經臺灣宜蘭地方法院檢察署檢察官以94年度偵字
      第3125號起訴書提起公訴，於95年7月5日由臺灣宜蘭地方
      法院以95年度交易字第11號刑事判決判處蔡乾堆有期徒刑
      2 月，異議人不服請求檢察官提起上訴，於95年10月20日
      ，經本院以95年度交上易字第 206號刑事判決駁回上訴而
      告確定，而上開判決均認異議人於本件車禍事故之發生，
      亦有行經彎道未減速慢行之疏失，此有原審依職權調取之
      臺灣宜蘭地方法院檢察署94年度偵字第3125號偵查卷宗影
      本（含警卷，下稱偵查卷）、臺灣宜蘭地方法院95年度交
      易字第11號刑事卷宗影本（下稱刑事卷）可按，並有臺灣
      宜蘭地方法院95年度交易字第11號、本院95年度交上易字
      第 206號刑事判決書在卷可憑；而本件車禍事故之肇事責
      任，經臺灣宜蘭地方法院檢察署檢察官囑託臺灣省基宜區
      車輛行車事故鑑定委員會鑑定結果，認「甲○○駕駛重型
      機車行經狹路彎道，未儘靠右行駛且未減速慢行，致與迎
      面蔡車撞及，為肇事主因，蔡乾堆駕駛自小客車行經狹路
      彎道，未減速慢行致與迎面曹車撞及，為肇事次因」等語
      ，再經臺灣宜蘭地方法院囑託臺灣省車輛行車事故覆議委
      員會鑑定之結果，仍照原鑑定意見，僅修正蔡乾堆部分為
      「行經狹路彎道未充分注意車前狀況，為肇事次因」，此
      亦有臺灣省基宜區車輛行車事故鑑定委員會95年1月9日基
      宜鑑字第0955000056號函所檢送之鑑定意見書、臺灣省車
      輛行車事故覆議鑑定委員會95年5月15日府覆議字第09501
      00277號函各1份（見偵查卷第44頁至第47頁、刑事卷第47
      頁）附卷可資佐證。雖異議人仍執前詞置辯；惟查：
　１、本件道路交通事故現場圖之圖面部分，係經到場處理之警
  　　員就現場雙方車輛之位置詢問異議人及蔡乾堆後，雙方均
    　表示無意見，始進行丈量測繪，測繪完成後並經異議人及
      蔡乾堆確認無誤後簽名，此據證人即到場處理之原舉發機
      關警員陳文良於蔡乾堆過失傷害刑事案件之偵、審程序中
      到庭結證明確（見偵查卷第30頁訊問筆錄，刑事卷第87頁
      、第89頁審判筆錄），並有經異議人及蔡乾堆簽名確認之
      前揭道路交通事故現場圖 1紙附於偵查卷可稽，亦為異議
      人所不爭執，而該道路交通事故現場圖下方之「肇事經過
      摘要」欄部分，係證人陳文良依其個人辦理交通事故之經
      驗自行所為之補註，此亦據證人陳文良於原審結證綦詳，
      此部分之記載衡情應僅係處理警員依其認知就此交通事故
      經過所為之敘述，本非必得雙方之同意始得為之，是縱然
      於補註前未告知雙方或有瑕疵，然並不影響本件道路交通
      事故現場圖繪製之真實性；況臺灣省基宜區車輛行車事故
      鑑定委員會於作成鑑定意見前，業經證人陳文良列席將原
      圖面明顯誤載及漏載之數據全數補正完足，該鑑定意見亦
      未以前述「肇事經過摘要」欄內之記載為鑑定之依據，此
      有前揭臺灣省基宜區車輛行車事故鑑定委員會檢送之鑑定
      意見書 1份在卷可按，是異議人辯稱係因警員違反法定程
      序製作現場圖，致使鑑定機關做出不利於異議人之錯誤鑑
      定意見云云，顯有誤會。
　２、觀乎偵查卷所附事故現場所拍攝之雙方車損照片數幀（見
  　　偵查卷之警卷第20頁至第24頁、偵查卷第19頁至第24頁）
    　，本件車禍事故發生後，異議人所騎乘重型機車之左前踏
      板處受損，而蔡乾堆所駕駛之自用小客車左前保險桿處有
      擦痕、左前照地燈之外殼燈罩脫落向前飛出車外、左前照
      地燈線路及燈泡彈出懸於車頭處，且異議人機車左前踏板
      受損位置之高度，亦與蔡乾堆自用小客車左前保險桿擦痕
      位置之高度相互吻合，足認係因兩車發生碰撞所致；又異
      議人於前揭告訴蔡乾堆過失傷害之刑事案件偵、審程序中
      ，亦均稱確有與蔡乾堆之自用小客車發生撞擊等語（見偵
      查卷之警卷第 2頁道路交通事故談話紀錄表、第4頁、第5
      頁、第8頁、第9頁之道路交通事故調查筆錄，偵查卷第 6
      頁、第 9頁之訊問筆錄，刑事卷第81頁、第82頁、第85頁
      之審判筆錄），是異議人所騎乘重型機車之左前踏板處，
      確有與蔡乾堆之自用小客車左前保險桿處發生撞擊一事自
      堪認定，揆諸前開兩車發生碰撞及車損情節，倘異議人於
      事發當時，確已減速慢行，衡情應不致與蔡乾堆之自用小
      客車發生撞擊，並造成上開非屬輕微之車損情況，再者自
      偵查卷所附之本件道路交通事故現場圖（見偵查卷之警卷
      第13頁）以觀，異議人之機車於事故發生後，係向右倒地
      停置於蔡乾堆自用小客車之左前方，而衡諸兩車迎面於左
      前方發生碰撞時，因異議人採取向右閃避之措施，合併碰
      撞當時產生之反彈力道，異議人機車最終之靜止位置係在
      蔡乾堆自用小客車左前方，此實無何異常之處，是異議人
      所辯：「若我沒有減速慢行，我車子應該會倒在他汽車的
      左方，而不是倒在他前面。」云云，核屬無稽。
　３、臺灣省基宜區車輛行車事故鑑定委員會之鑑定意見，固係
  　　依臺灣宜蘭地方法院檢察署檢察官之囑託鑑定而作成，然
    　此並無礙於原舉發機關依據該鑑定意見對於有違反道路交
      通管理處罰條例之行為人為舉發，此觀道路交通管理處罰
      條例第90條之規定（違反本條例之行為，自行為成立之日
      起；行為有連續或繼續之狀態者，自行為終了之日起，逾
      三個月不得舉發。但汽車肇事致人受傷或死亡案件，因肇
      事責任不明，已送鑑定者，其期間自鑑定終結之日起算。
      ）自明；又該鑑定意見業經臺灣宜蘭地方法院送請臺灣省
      車輛行車事故覆議鑑定委員會為覆議鑑定，其結論仍認異
      議人有行經彎道未減速慢行之疏失，業如前述，異議人以
      覆議鑑定結論尚未作成前，不宜逕對其為裁罰云云置辯，
      依法亦屬無據。
（二）至於異議人於上揭時地發生車禍，固曾經宜蘭縣警察局三
      星分局分別以95年1月15日宜警交字第Q00000000號、95年
      3月2日宜警交字第 Q00000000號違反道路交通管理事件通
      知單，舉發違反道路交通管理處罰條例第44條第7款、第3
      款之規定，然因異議人就95年1月15日宜警交字第Q000000
      00號違反道路交通管理事件通知單於95年 1月24日提起申
      訴（逕行舉發應有科學儀器取得證據資料），經原處分機
      關於95年 1月27日以北監板四字第0958100417號函請宜蘭
      縣警察局三星分局查明，嗣經宜蘭縣警察局三星分局於95
      年 2月10日以宜警星交字第0940004287號函覆：「二、本
      案非逕行舉發案件故請貴站註銷，本單位將另行摯單舉發
      。三、原案係依據臺灣省基宜區車輛行車事故鑑定委員會
      95年1月9日第0955000056號函之鑑定意見舉發。」故原處
      分機關乃於95年 2月20日以北監板四字第0959101067號函
      主旨及說明檢還第Q00000000號通知單，舉發AUI-759號車
      輛違規通知單移送聯及迴覆聯正本乙份（正本：宜蘭縣警
      察局，副本：甲○○），並因而僅以舉發機關另製之第Q0
      0000000號通知單，於95年4月13日裁決之，此有異議人所
      為之「駕駛人意見陳述書」、交通部公路總局臺北區監理
      所板橋監理站95年 1月27日北監板四字第0958100417號函
      、宜蘭縣警察局三星分局95年2月10日以宜警星交字第094
      0004287 號函、交通部公路總局臺北區監理所板橋監理站
      95年 2月20日北監板四字第0959101067號函（見原審95年
      度交聲字第 637號卷第18頁、第20頁）附卷足稽，且異議
      人並未就95年1月15日宜警交字第Q00000000號違反道路交
      通管理事件通知單繳款一節，亦經原處分機關確認無訛（
      見原審卷附96年 3月29日辦理刑事案件電話查詢登記表）
      ，是本案並無一行為二罰之情形，附此敘明。
（三）綜上所述，本件異議人於前述時、地，騎乘重型機車行經
      彎道，不減速慢行之違規行為已臻明確；從而，原處分機
      關據以援引（修正前）道路交通管理處罰條例第44條第 3
      款（贅載第1項）之規定，裁處異議人罰鍰新臺幣600元，
      核無不當或違法，異議為無理由，應予駁回。
四、受處分人抗告意旨以：舉發機關（宜蘭縣警察局）依據臺灣
    省基宜區車輛行車事故鑑定委員會鑑定書舉發抗告人行經狹
    路彎道，不知減速慢行之違規情形時，然該鑑定意見書內未
    敘明異議人有任何不減速慢行之科學佐證資料，且鑑定意見
    書以車前保險桿撞擊抗告人機車左踏板處之肇事自小客車均
    有行經狹路彎道未減速慢行過失，在臺灣省車輛行車覆議鑑
    定委員會覆議時，因無任何資料佐證不減速過失下，修正為
    未充分注意車前狀況。舉發機關依據無科學資料佐證之過失
    來舉發抗告人不減速慢行違規時，有違行政行為應具備之明
    確性原則。又鑑定意見書中肇事責任之佐證資料數據係處理
    警員違反程序所登載，以此程序瑕疵鑑定意見舉發抗告人違
    規時，亦有為行政行為應誠實及信賴保護之法定原則。在本
    件交通事故雙方對肇事原因均表不服，現由臺灣宜蘭地方法
    院委請逢甲大學車輛行車事故鑑定研究中心鑑定中。原審未
    詳加調查即裁定駁回抗告人異議，實有未當。
五、惟查：抗告人於94年5月28日下午騎乘AUI-759號重型機車，
    沿臺七線由桃園往宜蘭方向行駛，於同日下午 3時15分許，
    行經臺七線69公里 200公尺處之彎道路段時，因行經彎道不
    減速慢行，而與迎面而來由蔡乾堆所駕駛之V3─8358號自用
    小客車發生撞擊，已據臺灣宜蘭地方法院95年度交易字第11
    號刑事判決、本院95年度交上易字第 206號刑事判決認定在
    案，並有 2車車損照片在卷可憑。而臺灣省基宜區車輛行車
    事故鑑定委員會、臺灣省車輛行車事故覆議鑑定委員會鑑定
    結果，亦均認抗告人行經彎道路段，不減速慢行為肇事主因
    。又本件道路交通事故現場圖圖面部分，係經到場處理之警
    員就現場雙方車輛位置詢問異議人及蔡乾堆後，雙方均表示
    無意見，始進行丈量測繪，測繪完成後並經異議人及蔡乾堆
    確認無誤後簽名，該道路交通事故現場圖下方之「肇事經過
    摘要」欄部分，係陳文良依個人辦理交通事故之經驗自行所
    為之補註，並不影響現場圖繪製之真實性；且臺灣省基宜區
    車輛行車事故鑑定委員會於作成鑑定意見前，亦經陳文良列
    席將原圖面明顯誤載及漏載之數據全數補正完足，鑑定意見
    亦未以前述「肇事經過摘要」欄內之記載為鑑定之依據等情
    ，業據原裁定詳敘在卷。而上開鑑定機關鑑定意見書上分別
    記載：當事人、一般狀況、傷亡情形、肇事經過、肇事分析
    、佐證資料、路權歸屬、法規依據等事項，有鑑定意見書在
    卷為憑。足見鑑定機關係本於現場肇事經過、警繪圖、應訊
    筆錄、卷附照片、路權歸屬等事證作為鑑定依據。抗告人指
    稱鑑定委員會未敘明抗告人有不減速慢行之科學佐證資料，
    所憑資料數據係處理警員違反程序所登載，不得作為抗告人
    違規之依據，委無可採。再抗告人另稱本件交通事故雙方，
    對肇事原因均表不服，現由臺灣宜蘭地方法院委請逢甲大學
    車輛行車事故鑑定研究中心鑑定中，固據提出臺灣宜蘭地方
    法院公函為證（抗告人另提民事侵權行為事件）。然抗告人
    駕車行經彎道不減速慢行之違規事實，既經本院刑事判決認
    定明確，並經臺灣省基宜區車輛行車事故鑑定委員會、臺灣
    省車輛行車事故覆議鑑定委員會鑑定屬實。而抗告人另案民
    事事件鑑定意見僅係法院認定事實所憑事證之一，並非唯一
    依據；亦不能推翻本院認定抗告人有本件違規之事實。原審
    依卷內事證裁定，自無不合。抗告人指稱原審未待民事事件
    鑑定結果，即逕行裁定為不當，亦非可採。足見本件抗告，
    為無理由，應予駁回。
據上論結，應依道路交通案件處理辦法第26條，刑事訴訟法第41
2 條，裁定如主文。
中　　華　　民　　國　　96　　年　　 5　　月　　16　　日
                  交通法庭審判長法　官  蔡秀雄
　　　　　　　　　　　　　　　　法  官  周煙平
　　　　　　　　　　　　　　　　法  官  陳國文
以上正本證明與原本無異。
不得再抗告。
                                書記官  蔡棟樑
中　　華　　民　　國　　96　　年　　 5　　月　　16　　日
